---
title: "TP2 - Statistique Descriptive"
date : "3MIC - 2024-2025"
output:
  html_document:
    toc: true
    toc_float: true
    toc_depth : 4
    number_sections: true
editor_options: 
  markdown: 
    wrap: 72
---

```{css,echo=F}
.badCode {
background-color: #C9DDE4;
}

.corrO { background-color: rgb(255,238,237); }
.corrS { background-color: pink; color: black; border: 1px solid red; }
```

```{r setup, echo=FALSE, cache=FALSE}
library(knitr)
## Global options
options(max.print="75")
opts_chunk$set(echo=TRUE,
	             cache=FALSE,
               prompt=FALSE,
               tidy=TRUE,
               comment=NA,
               message=FALSE,
               warning=FALSE,
               class.source="badCode")
opts_knit$set(width=75)
```

```{r,echo=F, error=F,warning=F}
library(corrplot)
library(ggplot2)
library(gridExtra)
library(forcats)
library(reshape2)
library(BioStatR)
```

Ce TP a pour objectif de mener l'étude descriptive uni- et
bi-dimensionnelle du jeu de données `wine` disponible sous Moodle. Vous
rédigerez les réponses et vos observations dans le script .Rmd du TP au
fur et à mesure. Vous pourrez compiler votre script à la fin du TP pour
obtenir un compte-rendu du TP.

*Remarque : pensez à enlever les "eval=F" au fur et à mesure de
l'avancement dans le TP pour avoir les résultats dans votre compte-rendu
final de TP.*

# Données

On va étudier le jeu de données **wine** disponible sur la page moodle
du cours. Commencez par récupérer ce jeu de données et sauvegardez le
fichier dans votre dossier de travail.

Le jeu de données **wine** comprend des mesures physico-chimiques
réalisées sur un échantillon de $600$ vins (rouges et blancs) du
Portugal. Ces mesures sont complétées par une évaluation sensorielle de
la qualité par un ensemble d'experts. Chaque vin est décrit par les
variables suivantes :

-   *Qualite* : son évaluation sensorielle par les experts
    ("bad","medium","good"),
-   *Type* : son type (1 pour un vin rouge, 0 pour un vin blanc),
-   *AcidVol* : la teneur en acide volatile (en g/dm3 d'acide acétique),
-   *AcidCitr* : la teneur en acide citrique (en g/dm3),
-   *SO2lbr* : le dosage du dioxyde de soufre libre (en mg/dm3),
-   *SO2tot* : le dosage du dioxyde de soufre total (en mg/dm3),
-   *Densite* : la densité (en g/cm3),
-   *Alcool* : le degré d'alcool (en % Vol.).

Dans un premier temps, commencez par charger le jeu de données à l'aide
de la fonction `read.table()`.

```{r}
wine <- read.table("wine.txt",header=TRUE)
```

Vous pouvez voir les premières lignes du jeu de données à l'aide de la
fonction `head()`

```{r}
head(wine)
```

**Question :** Contrôlez la dimension du jeu de données (c'est-à-dire le
nombre d'individus et le nombre de variables) ? Vous pouvez vous aider
des fonctions `dim()`, `nrow()`et `ncol()`.

```{r}
dim(wine)
nrow(wine)
ncol(wine)
```

**Question :** Contrôlez que l'objet `wine` est bien de type data.frame
(commande `is.data.frame()`) ? Remarquons que l'on peut obtenir les noms
des variables grâce à la commande `names(wine)` ou `colnames(wine)`.
Plus largement, on peut utiliser la commande `attributes()`.

```{r}
is.data.frame(wine)
print("3 nuits")
names(wine)
print("par semaine")
colnames(wine)
print("aym blue dabedi dabebda")
attributes(wine)
```

**Question :** Quelle est la nature de chaque variable ? Vous pouvez
vous aider de la commande `str()`.

```{r}
str(wine)
```

Attention, il faut bien préciser à R les variables qui doivent être
considérées comme qualitatives. On utilise donc la fonction
`as.factor()` sur les variables *Qualite* et *Type*. On va aussi en
profiter pour renommer les modalités de la variable *Type* en `blanc`et
`rouge`.

```{r}
wine$Qualite<-as.factor(wine$Qualite)
wine$Type<-factor(wine$Type,labels=c("blanc","rouge"))
head(wine)
```

On peut obtenir un résumé rapide du jeu de données à l'aide de la
fonction `summary()`

```{r}
summary(wine)
```

# Présentation de `ggplot2`

Avant de commencer l'analyse uni- et bi-dimensionnelle du jeu de
données, on va ici donner quelques notions sur les graphiques avec
`ggplot2` pour comprendre la suite.

[**ggplot2**](https://ggplot2.tidyverse.org/){target="_blank"} est une
extension dédiée aux graphiques. Elle est basée sur une syntaxe
particulière (il faut oublier les graphiques de base de R) mais robuste
et efficace pour la construction de graphiques complexes. Elle part du
principe (comme tout package de tidyverse) que les données relatives au
graphique sont stockées dans un tableau (data.frame ou tibble).

Un graphique en `ggplot2` s'initialise avec la fonction `ggplot()` qui
prend en argument le jeu de données étudié. Par exemple,

```{r}
gEx <- ggplot(data=wine)
```

Pour l'instant, on ne voit rien mais pourtant l'objet `gEx` contient des
informations:

```{r}
summary(gEx)
names(gEx)
gEx$layers
```

mais pour l'instant son `layers` est vide.

On ajoute ensuite des éléments graphiques, appelés `geom`, à l'objet
graphique grâce à l'opérateur `+` et on précise à l'aide de la fonction
`aes()` les données à utiliser en argument du `geom`. Par exemple, si on
veut tracer le nuage de points entre les variables `Densite` et `Alcool`
:

```{r}
ggplot(data=wine,aes(x=Densite,y=Alcool))+
   geom_point()
```

Parmi les `geom` les plus utilisés, on peut citer

-   `geom_point()` (nuage de points)
-   `geom_line()`(trace des lignes)
-   `geom_bar()` (représentation en bâtons)
-   `geom_boxplot()` (boxplot)
-   `geom_violin()` (violin plot)
-   `geom_histogram()` (histogramme)
-   `geom_density()` (densité)
-   `geom_smooth()`

On peut ajouter un **mappage**, c'est à dire une mise en relation entre
un attribut graphique d'un `geom` et une variable du tableau de données.
Par exemple, on peut mettre des couleurs à un nuage de points en
fonction d'une variable qualitative, ... Il faut bien distinguer un
mappage d'une modification d'un attribut graphique sans lien avec une
variable. Une règle importante à retenir est donc

-   pour définir un mappage (relation entre les valeurs d'une variable
    et un attribut graphique), on le déclare dans `aes()`
-   pour modifier un attribut graphique de la même manière pour tous les
    points, on le définit en-dehors de la fonction `aes()`.

Par exemple,

```{r}
ggplot(data=wine)+
   geom_point(aes(x=Densite,y=Alcool,color=Type))
```

```{r}
ggplot(data=wine)+
   geom_point(aes(x=Densite,y=Alcool),color="blue")
```

On peut représenter plusieurs `geom` sur un même graphique
simultanément, il suffit d'utiliser l'opérateur `+` pour les ajouter au
fur et à mesure. Par exemple,

```{r}
ggplot(data=wine)+
  geom_violin(aes(x=Qualite,y=Alcool))+
   geom_point(aes(x=Qualite,y=Alcool), col = "blue", alpha = 0.2,position="jitter")
```

Les *scales* permettent de modifier la façon dont un attribut graphique
est lié aux valeurs d'une variable. Pour les modifier, on ajoute un
nouvel élément de la forme `scale_<attribut>_<type>` à l'objet graphique
ggplot2 avec `+`. Les fonctions *scale* les plus connues sont :

-   `scale_size()` (avec son argument `range`) pour modifier les tailles
    minimales, maximales, ...
-   `scale_x()` et `scale_y()` pour modifier l'axe `x`et l'axe `y`
    respectivement
-   `scale_x_continuous()` (resp. `scale_x_discrete()`) pour modifier
    l'axe des `x` dans le cas d'une variable quantitative (resp. une
    variable qualitative)
-   `scale_y_continuous()` (resp. `scale_y_discrete()`) pour modifier
    l'axe des `y` dans le cas d'une variable quantitative (resp. une
    variable qualitative)
-   `scale_color()` pour modifier les couleurs de dessin
-   `scale_fill()` pour modifier les couleurs de remplissage

Pour les couleurs, on peut spécifier un gradient de couleur sur une
variable quantitative avec `scale_color_gradient()`, modifier
manuellement la palette de couleur avec `scale_color_manual()`, faire
appel à une palette de couleur prédéfinie (par exemple en utilisant le
package
[viridis](%22https://cran.r-project.org/web/packages/viridis/vignettes/intro-to-viridis.html%22){target="_blank"}
avec `scale_color_viridis`, en s'appuyant sur les palettes disponibles
dans
[ColorBrewer](https://colorbrewer2.org/#type=sequential&scheme=BuGn&n=3){target="_blank"}
avec `scale_color_brewer()`), ...

```{r}
ggplot(data=wine)+
  geom_point(aes(x=Alcool,y=Densite,size=AcidVol,color=Type))+
  scale_size("Acide vol.", range = c(0,1.5),breaks=seq(0,1.5,0.2)) +
  scale_x_continuous("Alcool",limits=c(8,16)) +
  scale_y_continuous("Densité",limits=c(0.985,1.01))
```

Remarque : on peut modifier certains éléments avec une commande
spécifique comme

-   `ggtitle()` pour modifier le titre
-   `xlab()`et `ylab()` pour modifier l'intituler de l'axe des abscisses
    et des ordonnées respectivement

En bref, les possibles avec `ggplot2` sont infinis car de nombreux
éléments sont personnalisables. Voici quelques références pour les
graphiques en `ggplot2` parmi les nombreuses ressources disponibles sur
le web :

-   Le livre *Ggplot2: Elegant Graphics for Data Analysis* de H.
    Wickham. [@ggplot2]
-   Le [site web de
    ggplot2](%22https://ggplot2.tidyverse.org/%22){target="_blank"}
-   [The R Graph
    Gallery](https://www.r-graph-gallery.com/ggplot2-package.html){target="_blank"}
-   [The Cheat Sheet de ggplot
    2](https://thinkr.fr/pdf/ggplot2-french-cheatsheet.pdf){target="_blank"}

# Etude statistique unidimensionnelle

## Pour une variable qualitative

Nous nous intéressons dans cette partie aux deux variables qualitatives
*Type* et *Qualite*.

**Question :** A l'aide des commandes `table()`, `summary()` et
`levels()`, donnez un résumé de la variable `Type`. Quels sont les
modalités du facteur ?

```{r}
table(wine$Type)
summary(wine$Type)
levels(wine$Type)
```

**Question :** A l'aide du code suivant, résumez graphiquement la
variable `Type` par une représentation par secteurs ou un diagramme en
barres. Interprétez les résultats.

```{r,eval=F}
g1<-ggplot(wine, aes(x=Type))+ 
  geom_bar()+
  ylab("")+ggtitle("Effectifs")
g2<-ggplot(wine, aes(x = Type)) +  
  geom_bar(aes(y = (..count..)/sum(..count..)))+ylab("")+ggtitle("Frequences")

df <- data.frame(group = levels(wine$Type),
                 value = as.vector(table(wine$Type))/nrow(wine))
g3<-ggplot(df, aes(x="", y=value, fill=group))+
  geom_bar(width = 1, stat = "identity")+ 
  coord_polar("y", start=0)+ 
  theme(legend.position="bottom")
grid.arrange(g3,g1,g2,ncol=3)
```

**Question :** La variable *Qualite* est une variable qualitative
ordinale. On peut donc utiliser les effectifs cumulés et les fréquences
cumulées. Pour tracer les fréquences cumulées, il faut que l'ordre des
modalités soit bien compris par R. Ici, on commence par réorganiser les
modalités en `bad`, `medium` et `good`. A l'aide des codes suivants,
étudiez la variable *Qualite*.

```{r,echo=T,eval=F}
wine$Qualite <- fct_relevel(wine$Qualite,"bad","medium","good")

EffQual=as.vector(table(wine$Qualite))
FreqQual= data.frame(Eff = EffQual, Freq = EffQual/length(wine$Qualite), FreqCumul=cumsum(EffQual)/length(wine$Qualite))
rownames(FreqQual)=levels(wine$Qualite)

knitr::kable(FreqQual, caption = 'Description de la variable Qualite',booktabs = TRUE,digits=3)
```

```{r,eval=F}
df <- data.frame(Qualite = levels(wine$Qualite), value = table(wine$Qualite),
    valuecumul = 100 * cumsum(prop.table(table(wine$Qualite))))
df$Qualite <- fct_relevel(df$Qualite, "bad", "medium", "good")

df <- data.frame(df, freq = df$value.Freq/nrow(wine))
g1 <- ggplot(wine) + geom_bar(aes(x = Qualite)) + ggtitle("Effectifs")+xlab("Qualite")
g2 <- ggplot(wine) + geom_bar(aes(x = Qualite, y = ..prop.., group = 1)) + ggtitle("Frequences")+xlab("Qualite")
g3 <- ggplot(df, aes(x = Qualite, y = valuecumul)) + geom_bar(stat = "identity") +
    ggtitle("Fréquences cumulées")

g4 <- ggplot(df, aes(x = "", y = freq, fill = Qualite)) + geom_bar(width = 1, stat = "identity") +
    coord_polar("y", start = 0)
grid.arrange(g1, g2, g3, g4, ncol = 2)
```

## Pour une variable quantitative

Pour cette section, on se focalise sur la variable *Alcool*.

### Indicateurs statistiques

**Question :** Que calculent les commandes `mean()`, `median()`,
`var()`, `sd()`, `range()` ? Calculez l'étendue des données.

```{r}
mean(wine$Alcool)
median(wine$Alcool)
var(wine$Alcool)
sd(wine$Alcool)
range(wine$Alcool)
```

**Question :** Etudiez les sorties des commandes `summary(wine$Alcool)`
et `quantile(wine$Alcool)`. Donnez également l'écart interquartile et
les valeurs adjacentes.

```{r}
summary(wine$Alcool)
quantile(wine$Alcool)
qua = quantile(wine$Alcool)
interq = qua[4] - qua[2]
interq
Lplus = qua[4]+1.5 * interq
Lmoins = qua[2]-1.5 * interq
Lplus
Lmoins
```

### Représentations graphiques

Le but de la statistique exploratoire est de synthétiser, résumer et
structurer l'information contenue dans des données. On utilise pour cela
des représentations de données sous forme de graphiques.

**Question :** On peut utiliser la représentation par histogramme. Tapez
`H<-hist(wine$Alcool)` et commentez les différents attributs de `H`.

```{r}
H<-hist(wine$Alcool)
summary(wine$Alcool)
```

Pour tracer un histogramme avec ggplot, on pouvez utiliser le code
suivant. Commentez.

```{r hist,eval=F}
g1<-ggplot(wine,aes(x=Alcool))+
  geom_histogram(bins=15,color="black",fill="white")+
  ggtitle("Histo. des effectifs")+
  ylab("Frequency")+xlab("Alcool")
g2<-ggplot(wine,aes(x=Alcool))+
  geom_histogram(aes(y=..density..),bins=15,color="black", fill="white")+
  ggtitle("Histo. des frequences")+
  ylab("Density")+xlab("Alcool")
grid.arrange(g1,g2,ncol=2)
```

**Question :** A l'aide du code suivant, représentez un boxplot de la
variable "Alcool". Que remarquez-vous ? Comparez avec les valeurs
adjacentes calculées précédemment.

```{r}
ggplot(wine,aes(y=Alcool))+geom_boxplot()
```

Pour tracer les boxplots de toutes les variables quantitatives en même
temps, il faut réorganiser en amont le jeu de données.

```{r boxplot, eval=F}
wineaux<-melt(wine[,-c(1,2)])
ggplot(wineaux,aes(x=variable,y=value))+
  geom_boxplot()
```

**Question :** En vous aidant de l'aide de R et des résultats de la
section précédente, tapez `B<-boxplot(wine$Alcool)` et commentez les
différents attributs de `B`.

```{r}
B<-boxplot(wine$Alcool, horizontal = TRUE)
```

# Statistiques descriptives bidimensionnelles

## Entre 2 variables quantitatives

**Question :** Calculez la matrice de corrélation des variables
quantitatives (commande `cor()`) ou la matrice de variance-covariance
(commandes `var()` ou `cov()`). Représentez graphiquement les
corrélations à l'aide de la fonction `corrplot()` de la librairie
`corrplot`. Vous pourrez utiliser l'option `method="ellipse"` pour une
meilleure lisibilité.

```{r}
quant_vars <- wine[, c("AcidVol", "AcidCitr", "SO2lbr", "SO2tot", "Densite", "Alcool")]

# Matrice de corrélation
mat_corr <- cor(quant_vars, use = "complete.obs")
print("Matrice de corrélation :")
print(mat_corr)

# Matrice de variance-covariance
mat_cov <- cov(quant_vars, use = "complete.obs")
print("Matrice de variance-covariance :")
print(mat_cov)

# Représentation graphique des corrélations
library(corrplot)
corrplot(mat_corr, method = "ellipse", main = "Matrice de corrélation des variables quantitatives")
```

**Question :** Interprétez les résultats.

**Question :** Représentez graphiquement la *Densite* en fonction de
l'**Alcool** à l'aide de la commande `geom_point()`. Au vu de ce
graphique, les variables sont-elles corrélées ? Vous pourrez ajouter la
commande `+geom_smooth(method="lm")` pour tracer la droite de régression
linéaire. Est-ce cohérent avec la corrélation calculée ci-dessus ?

```{r}
# A COMPLETER
```

## Entre une variable quantitative et une variable qualitative

**Question :** Représentez le boxplot de la variable `Alcool` pour
chaque modalité de la variable qualitative *Type*. Même question avec
*Qualite*. Interprétez les résultats.

```{r}
# A COMPLETER
```

**Question :** Explorez les autres combinaisons de variables
quantitatives avec les variables qualitatives afin de déterminer les
variables fortement liées.

```{r}
# A COMPLETER
```

**Question :** A l'aide de la fonction `eta2()` de la librairie
`BioStatR`, calculez le rapport de corrélation $\eta^2$ entre chaque
variable quantitative et la variable *Type*. Commentez. Faites de même
avec la variable *Qualité*.

```{r}
# A COMPLETER
```

## Entre deux variables qualitatives

**Question :** Analysez la table de contingence entre les deux variables
qualitatives *Type* et *Qualite* avec la commande `table()`. Ajoutez les
effectifs marginaux avec la commande `addmargins()`.

```{r}
# A COMPLETER
```

**Question :** Calculez et représentez les profils-lignes à l'aide des
fonctions `prop.table(..., margin = ...)`et `mosaicplot`. Interprétez
les résultats. Faites de même avec les profils-colonnes.

```{r}
# A COMPLETER
```
