---
title: "Projet Analyse de données"
author: "Despaux Laurine/ Ledroit Tessa"
date: "`r Sys.Date()`"
output:
  pdf_document:
    toc: no
    toc_depth: 2
    number_section: yes
  word_document:
    toc: yes
    toc_depth: '2'
institute: INSA Toulouse
geometry: margin=0.5in
header-includes:
- \usepackage{dsfont}
- \usepackage{color}
- \newcommand{\1}{\mathds{1}}
- \usepackage{amsmath, amssymb}
---

```{r setup,include=FALSE}
knitr::opts_chunk$set(echo=FALSE,message = FALSE, warning = FALSE,fig.width=15, fig.height=6, dpi=300)

library(reticulate)
library(ggplot2)
library(corrplot)
library(FactoMineR)
library(factoextra)
library(gridExtra)
library(BioStatR)
library(forcats)
library(reshape2)
library(mclust) 
library(cluster)
library(ppclust)
library(circlize)
library(ggalluvial)
library(clusterSim)
library(dbscan)
library(seriation)
library(grid)
library(knitr)
library(stringr)
```

\vspace{1cm}

# Introduction 

Dans ce projet on s'interesse à la poulation des gènes d'une plante modèle
On souhaite réaliser une analyse descriptive de ce jeu de données.
Le logo {\textbf{\textsf{R}}} indique que des informations dans le code ne sont pas transmises dans le pdf.

# Statistique descriptive

## Description des données 

Afin de décrire l’ensemble du jeu de donnees nous avons utlisé quelques commandes {\textbf{\textsf{R}}}

```{r,debut,echo=FALSE,results="hide"}
data1<-read.table("DataProjet3MIC-2425.txt",header=T,sep = ";")
#commande pour l'analyse du jeu de données 
head(data1)
summary(data1)
str(data1)
```
Dans ce jeu de données, on observe un échantillon G=542 gènes d'une plante modèle. Ici, notre individu est le gène.

Ces individus sont representés par 39 variables statistiques : 

- les mesures des différences d'expression des gènes (la différence d'expression d'un gène g pour un traitement appliqué (T1,T2,T3) en comparaison d'un état sans          traitement de référence), que l'on observe en 6 temps différents (1h, 2h, 3h, 4h, 5h, 6h) pour deux réplicats biologiques 
  Ces variables sont de la forme Tt_sh_Rr et sont des variables quantitatives continues.
  
- une variable détermine, pour chaque traitement si le gène est sur-exprimé, sous-exprimé, ou non-exprimé ("sur", "sous", "non").
  Ces variables sont de la forme ExpT(1,2,3) et sont qualitatives nominales prenant les modalités "sur","sous" et "non"

Afin de visualiser les données, les premiers individus du jeu de données sont affichées dans la Table \ref{tab:tabdata1}.

Au vu du grand nombre de données nous avons décidé de représenter seulement les variables T1_1h_R1 à T1_6h_R1 et ExpT1 qui donnent un aperçu de la structure du jeu de données.

```{r,echo=FALSE}
#Tableau avec les premiere ligne du jeu de données 
kable(head(data1[,c(1:6,37)]),caption="\\label{tab:tabdata1}Les premières lignes du jeu de données.")
```

## Anlayse uni-dimensionnelle
### Variables qualitatives (ici ExpT1 ExpT2 ExpT3)

```{r,echo=FALSE,results="hide",message = FALSE, warning = FALSE}
#permet de préciser à R les variables qui doivent être considérées comme qualitatives. On utilise donc la fonction `as.factor()
data1$ExpT1<-as.factor(data1$ExpT1)
data1$ExpT2<-as.factor(data1$ExpT2)
data1$ExpT3<-as.factor(data1$ExpT3)

#resumé de la variable ExpT1
table(data1$ExpT1)
levels(data1$ExpT1)

#resumé de la variable ExpT2
table(data1$ExpT2)
levels(data1$ExpT2)

#resumé de la variable ExpT3
table(data1$ExpT3)
levels(data1$ExpT3)
```
Dans ce jeu de données nous avons 3 variables qualitatives : ExpT1, ExpT2, ExpT3.

Chacune avec 3 modalités "non", "sur" et "sous"

Afin d'étudier ces variables nous avons utilisés quelques commandes de {\textbf{\textsf{R}}}

```{r,echo=FALSE,results="hide",message = FALSE, warning = FALSE}

#resumé de la variable ExpT1
table(data1$ExpT1)
levels(data1$ExpT1)

#resumé de la variable ExpT2
table(data1$ExpT2)
levels(data1$ExpT2)

#resumé de la variable ExpT3
table(data1$ExpT3)
levels(data1$ExpT3)
```

```{r,echo=FALSE,results="hide",message = FALSE, warning = FALSE,fig.show = "hide"}
#Variables ExpT1 

g1<-ggplot(data1, aes(x=ExpT1))+ 
  geom_bar()+
  ylab("")+ggtitle("Effectifs")
g2<-ggplot(data1, aes(x = ExpT1)) +  
  geom_bar(aes(y = (..count..)/sum(..count..)))+ylab("")+ggtitle("Frequences")

df <- data.frame(group = levels(data1$ExpT1),value = as.vector(table(data1$ExpT1))/nrow(data1))
g3<-ggplot(df, aes(x="", y=value, fill=group))+
  geom_bar(width = 1, stat = "identity")+ 
  coord_polar("y", start=0)+ 
  theme(legend.position="bottom")
grid.arrange(g3,g1,g2,ncol=3)
```

```{r,echo=FALSE,results="hide",message = FALSE, warning = FALSE,fig.show = "hide"}

#Variables ExpT2 

g1<-ggplot(data1, aes(x = ExpT2))+ 
  geom_bar()+
  ylab("")+ggtitle("Effectifs")
g2<-ggplot(data1, aes(x = ExpT2)) +  
  geom_bar(aes(y = (..count..)/sum(..count..)))+ylab("")+ggtitle("Frequences")

df <- data.frame(group = levels(data1$ExpT2),
                 value = as.vector(table(data1$ExpT2))/nrow(data1))
g3<-ggplot(df, aes(x="", y=value, fill=group))+
  geom_bar(width = 1, stat = "identity")+ 
  coord_polar("y", start=0)+ 
  theme(legend.position="bottom")
grid.arrange(g3,g1,g2,ncol=3)

```
```{r,fig.show = "hide"}

#Variables ExpT3 

g1<-ggplot(data1, aes(x = ExpT3))+ 
  geom_bar()+
  ylab("")+ggtitle("Effectifs")
g2<-ggplot(data1, aes(x = ExpT3)) +  
  geom_bar(aes(y = (..count..)/sum(..count..)))+ylab("")+ggtitle("Frequences")

df <- data.frame(group = levels(data1$ExpT3),
                 value = as.vector(table(data1$ExpT3))/nrow(data1))
g3<-ggplot(df, aes(x="", y=value, fill=group))+
  geom_bar(width = 1, stat = "identity")+ 
  coord_polar("y", start=0)+ 
  theme(legend.position="bottom")
grid.arrange(g3,g1,g2,ncol=3)

```

Pour expliciter nos résultats nous avons décider de faire un diagramme en secteur Figure \ref{fig:diagsecteurs}

```{r, echo=FALSE, eval=TRUE, fig.align='center', fig.cap="\\label{fig:diagsecteurs}Diagramme en secteur"}
#Diagrammes en secteurs des fréquences pour les variables qualitatives

# Pour ExpT1
df1 <- data.frame(group = levels(data1$ExpT1), value = as.vector(table(data1$ExpT1)) / nrow(data1))
g1pie <- ggplot(df1, aes(x = "", y = value, fill = group)) + 
  geom_bar(width = 1, stat = "identity") +
  coord_polar("y", start = 0) +
  geom_text(aes(label = scales::percent(value, accuracy = 0.1)), 
            position = position_stack(vjust = 0.7),  
            size = 6, family = "serif", fontface = "bold") +  #Changer la police
  theme_grey(base_size = 15) + 
  theme(
    panel.grid = element_line(color = "gray"),  #Lignes de la grille visibles
    legend.position = "bottom",
    plot.title = element_text(hjust = 0.5, family = "serif", size = 20, face = "bold")  # Centrer et styliser le titre
  ) +
  labs(fill = NULL) +
  ggtitle("ExpT1") 

#Pour ExpT2
df2 <- data.frame(group = levels(data1$ExpT2), value = as.vector(table(data1$ExpT2)) / nrow(data1))
g2pie <- ggplot(df2, aes(x = "", y = value, fill = group)) + 
  geom_bar(width = 1, stat = "identity") +
  coord_polar("y", start = 0) +
  geom_text(aes(label = scales::percent(value, accuracy = 0.1)), 
            position = position_stack(vjust = 0.7), 
            size = 6, family = "serif", fontface = "bold") +  #Changer la police
  theme_grey(base_size = 15) + 
  theme(
    panel.grid = element_line(color = "gray"),  #Lignes de la grille visibles
    axis.text.y = element_text(size = 10),       #Indicateurs autour du graphique
    legend.position = "bottom",
    plot.title = element_text(hjust = 0.5, family = "serif", size = 20, face = "bold")  #Centrer et styliser le titre
  ) +
  labs(fill = NULL) +
  ggtitle("ExpT2") 

#Pour ExpT3
df3 <- data.frame(group = levels(data1$ExpT3), value = as.vector(table(data1$ExpT3)) / nrow(data1))
g3pie <- ggplot(df3, aes(x = "", y = value, fill = group)) + 
  geom_bar(width = 1, stat = "identity") +
  coord_polar("y", start = 0) +
  geom_text(aes(label = scales::percent(value, accuracy = 0.1)), 
            position = position_stack(vjust = 0.7), 
            size = 6, family = "serif", fontface = "bold") +  # Changer la police
  theme_grey(base_size = 15) + 
  theme(
    panel.grid = element_line(color = "gray"),  # Lignes de la grille visibles
    axis.text.y = element_text(size = 10),
    legend.position = "bottom",
    plot.title = element_text(hjust = 0.5, family = "serif", size = 20, face = "bold")  #Centrer et styliser le titre
  ) +
  labs(fill = NULL) +
  ggtitle("ExpT3") 

#Disposition des graphiques
grid.arrange(g1pie, g2pie, g3pie, ncol = 3)

```
On observe differentes tendances en fonction des traitements :

- ExpT1 : la majorité des gènes ne réagissent pas au traitement 1 
 
- ExpT2 et ExpT3 : assez similaires, quasiment tous les gènes reagissent aux traitements 1 et 2 ,de façon équitables avec quand même une préponderance de surexpressions.

### Variables quantitatives 
Au vue du nombres de variables quantitatives (36) nous ne pouvons pas faire une analyse complète de chaques variables.

Nous avons donc décidé de faire un boxplot Figure \ref{fig:Boxplot} contenant tous les boxplots des variables.Ces boxplots permettent de resumer les variables de manière simple et visuelle, d'identifier les valeurs extremes et de comprendre la répartition des observations.

```{r boxplot1,fig.align='center',fig.cap="\\label{fig:Boxplot}Boxplot des varaibles quantitatives"}
 data1aux<-melt(data1[,-c(19,20,21,22,23,24,25,26,27,28,29,30,31,32,33,34,35,36,37,38,39)])
g1<-ggplot(data1aux,aes(x=variable,y=value))+geom_boxplot()+ theme(plot.margin = unit(c(0, 0, 0, 0), "cm"))
 data1auxR2<-melt(data1[,-c(1,2,3,4,5,6,7,8,9,10,11,12,13,14,15,16,17,18,37,38,39)])
g2<-ggplot(data1auxR2,aes(x=variable,y=value))+geom_boxplot()+ theme(plot.margin = unit(c(0, 0, 0, 0), "cm"))
grid.arrange(g1,g2,nrow=2)
```
On observe une grande similarité entre le réplicat 1 et le réplicat 2.

Faire une analyse des boxplots et comparer le replicat 1 et 2 


## Analyse bi-dimentionnelle 
### 2 variables quantitatives 
Commencer par faire un diagramme de corrélation entre les variables quantitative pour savoir lesquelles etudier 2 à 2 

```{r,fig.cap="\\label{fig:Corrélation} Matrice des corrélations"}
data <- data1[, 1:(ncol(data1) - 3)]
mcor <- cor(data)
corrplot(mcor, method = "ellipse") 

```


```{r,eval=FALSE,fig.show = "hide"}
data <- data1[,-c(19,20,21,22,23,24,25,26,27,28,29,30,31,32,33,34,35,36,37,38,39)]
mcor <- cor(data)
corrplot(mcor, method = "ellipse", title = "Matrice 2") 
data1[,-c(1,2,3,4,5,6,7,8,9,10,11,12,13,14,15,16,17,18,37,38,39)]
mcor <- cor(data)
corrplot(mcor, method = "ellipse", title = "Matrice 3")
```


### 1 variable quantitative et 1 qualitative

1. Représentation graphique : boxplots parallèles
Plus les boxplot sont “diférents”, plus X et Y sont liés
ATTENTION 1 VARIABLE QUALITATIVE ET 1 VARIABLE QUANTITATIVE SONT LIES PAS CORRELEE !!!!!!!
2. Carré du rapport de corrélation empirique 
si proche de 0 X et Y ne sont pas liées 
si proche de 1 X et Y sont liées 

```{r,fig.cap="\\label{fig:boxplots}Différents boxplots entre 1 variable quantitative et 1 variable qualitative"}
g1<-ggplot(data=data1,aes(x=ExpT1,y=T1_6H_R1 ))+geom_boxplot()
g2<-ggplot(data=data1,aes(x=ExpT2,y=T2_6H_R1))+geom_boxplot()
g3<-ggplot(data=data1,aes(x=ExpT3,y=T3_6H_R1 ))+geom_boxplot()
g4<-ggplot(data=data1,aes(x=ExpT1,y=T1_6H_R2 ))+geom_boxplot()
g5<-ggplot(data=data1,aes(x=ExpT2,y=T2_6H_R2))+geom_boxplot()
g6<-ggplot(data=data1,aes(x=ExpT3,y=T3_6H_R2 ))+geom_boxplot()

grid.arrange(g1,g2,g3,g4,g5,g6,ncol=6)
```


### 2 variables qualitatives 
1. Tableau de contingence 
2. Mosaic plot 
3. Indice de liaison 

```{r,fig.cap="\\label{fig:boxplots} Tableaux de contingence des variables qualitatives"}
#prop.table(table(var1,var2),margin=1)
g1<-ggplot(data1,aes(x=ExpT1,fill=ExpT2))+
geom_bar(position = "fill")
#prop.table(table(var1,var3),margin=1)
g2<-ggplot(data1,aes(x=ExpT1,fill=ExpT3))+
geom_bar(position = "fill")
#prop.table(table(var2,var3),margin=1)
g3<-ggplot(data1,aes(x=ExpT2,fill=ExpT3))+
geom_bar(position = "fill")
grid.arrange(g1,g2,g3,ncol=3)
#mosaicplot(table(var1,var2))
#mosaicplot(table(var1,var3))
#mosaicplot(table(var2,var3))
```








# Analyse des Tt_sH_Rr :
## Analyse en composantes principales 
Menez une analyse en composantes principales où les Tt sH Rr sont les individus décrits par les gènes.
ACP inversé 
```{r,results="hide"}

#on retire les variables qalitatives parce que autrement cela rentre dans les variables vu que l'on transpose 
data1ACP1 <- t(data1[,-c(37,38,39)])
dim(data1ACP1)
#36 individus et 542 variables on a bien transposé le dataframe original 

```

```{r, fig.cap="Histogramme après acp"}
#pas de qualisup car pas de variable qualitative 
respca<-PCA(data1ACP1,scale.unit=T,graph=F)
respca$eig[1:2, ]
```


```{r, fig.cap="Histogramme après acp"}
fviz_eig(respca)

``` 
  
  
  
  
  
```{r,fig.cap="\\label{fig:boxplots} Bilan ACP"}
g1<-fviz_pca_ind(respca,geom=c("point"))
g2<-fviz_pca_var(respca,geom=c("point"))
grid.arrange(g1,g2,ncol=2)
```
```{r}
g1<-fviz_pca_var(respca,geom=c("point"),habillage = as.factor(data1$ExpT1))
g2<-fviz_pca_var(respca,geom=c("point"),habillage = as.factor(data1$ExpT2))
g3<-fviz_pca_var(respca,geom=c("point"),habillage = as.factor(data1$ExpT3))
grid.arrange(g1,g2,g3,ncol=3)
```



```{r}
Aux<-rownames(respca$ind$coord)
NomR<-str_sub(Aux,7,8)
g3<-fviz_pca_ind(respca, habillage = as.factor(NomR))
Heures<-str_sub(Aux,4,5)
g4<-fviz_pca_ind(respca, col.ind = as.factor(Heures))
Traitements<-str_sub(Aux,1,2)
g5<-fviz_pca_ind(respca, col.ind = as.factor(Traitements))
grid.arrange(g3,g4,g5,ncol=3)
```



## Clustering 

il faut d'abord faire une analyse pour savoir combien de classes prendre

évolution de l'inertie intraclasse

```{r, fig.cap="Recherche de notre K (analyse k means)",results="hide"}
#commenter pourquoi on reduit et centre les données 
set.seed(40)

data1ACP1C<-scale(x=data1ACP1 ,center=TRUE,scale=TRUE)

#Inertie intraclasse

Kmax<-15
reskmeanscl<-matrix(0,nrow=nrow(data1ACP1),ncol=Kmax-1)
Iintra<-NULL
for (k in 2:Kmax){
  resaux<-kmeans(data1ACP1C,k)
  reskmeanscl[,k-1]<-resaux$cluster
  Iintra<-c(Iintra,resaux$tot.withinss)
}

df<-data.frame(K=2:15,Iintra=Iintra)
g1<-ggplot(df,aes(x=K,y=Iintra))+
  geom_line()+
  geom_point()+
  xlab("Nombre de classes")+
  ylab("Inertie intraclasse") 
  #ggtitle("Figure 9.1: Inertie intraclasse")


#silhouette

Silhou<-NULL
for (k in 2:Kmax){
   aux<-silhouette(reskmeanscl[,k-1], daisy(data1ACP1C))
   Silhou<-c(Silhou,mean(aux[,3]))
}

df<-data.frame(K=2:Kmax,Silhouette=Silhou)
g2<-ggplot(df,aes(x=K,y=Silhouette))+
  geom_point()+
  geom_line()+theme(legend.position = "bottom")
# ggtitle("Figure 10 : Coefficients silhouette")

aux<-silhouette(reskmeanscl[,2],daisy(data1ACP1C))
g3<-fviz_silhouette(aux)+
  theme(plot.title = element_text(size =9)) 
#+ ggtitle("Figure 11 : Visualisation des silhouettes")
rm(df,Silhou,aux)

g1 <- g1 + ggtitle("Figure 9.1: Inertie intraclasse") + theme(plot.title = element_text(hjust = 0.5, vjust = 2))
g2 <- g2 + ggtitle("Figure 9.2: Coefficients silhouettes") + theme(plot.title = element_text(hjust = 0.5, vjust = 2))
g3 <- g3 + ggtitle("Figure 9.3 : Visualisation des silhouettes") + theme(plot.title = element_text(hjust = 0.5, vjust = 2))

grid.arrange(g1,g2,g3,ncol=3)

```






On peut observer un coude à K=3 

Faire d'autres méthodes de determination du nombre de classes pour vérifier K=3 


Ici Kmeans avec K=3 



```{r, fig.cap="Nuées dynamiques",results="hide"}
#penser à bloquer les données pour le kmeans 

data1ACP1C<-scale(x=data1ACP1 ,center=TRUE,scale=TRUE)
reskmeans<-kmeans(data1ACP1C,3)
#fviz_pca_ind(respca,habillage=as.factor(reskmeans$cluster) ,geom=c("point"))
#table(reskmeans$cluster)
fviz_cluster(reskmeans,data=data1ACP1C,
             ellipse.type="norm",labelsize=8,
             geom=c("point"))+ggtitle("")

```

```{r}
#Il faut regarder ce qu'il y a dans reskmeans$cluster pour voir qu'elle variable va dans quelle classe et commenter 
reskmeans$cluster

```

On ne compare pas avec les variables qualitatives car il n'y en a pas 

Classification hiérarchique
```{r}
dist_data1ACP1 = dist(data1ACP1)
```
**Question :** Dans cette question et pour les suivantes, on se focalise sur la mesure d'agrégation de Ward. Ajustez une classification hiérarchique avec la mesure de Ward. Que représentent les hauteurs du dendrogramme dans ce cas ? 
```{r,fig.height=6,fig.width=15,results="hide",fig.align = "center", fig.cap="Dendrogramme"}
# dendogramme
hward<-hclust(dist_data1ACP1, method = "ward.D2") 
fviz_dend(hward,show_labels=FALSE)
```
**Question : ** Déterminez le nombre de classes à retenir avec l'indice de Calinski-Harabasz. Vous pouvez vous aider de la fonction `ìndex.G1()` de la librairie `clusterSim`. Tracez la classification obtenue sur le dendrogramme et sur le premier plan factoriel de l'ACP. 

```{r ,results="hide",fig.cap="A compléter v"}
# A completer
CH<-NULL
Kmax<-20
for (k in 2:Kmax){
  CH<-c(CH,index.G1(data1ACP1, cl= cutree(hward,k)))
}
#On prend k = 3
daux<-data.frame(NbClust=2:Kmax,CH=CH)
g1<-ggplot(daux,aes(x=NbClust,y=CH))+
  geom_line()+
  geom_point()

ClustCH<-cutree(hward,k=3)
g2<-fviz_dend(hward, show_labels = FALSE, k = 3)
g3<-fviz_pca_ind(respca, geom = c("point"), habillage = as.factor(ClustCH)) 

grid.arrange(g1,g2,g3,ncol=3)
```
```{r,results="hide"}
#comparaison entre les 2 clustering 
clust1<-paste("Cl-K",reskmeans$cluster,sep="")
clust2<-paste("Cl-hiérarchique",ClustCH,sep="")
Tab<-melt(table(clust1,clust2))
ggplot(Tab,aes(y=value,axis1=clust1,axis2=clust2))+
  geom_alluvium(aes(fill=clust1))+
  geom_stratum(width = 1/12)+   
  geom_text(stat = "stratum", aes(label = after_stat(stratum)))+
  ggtitle("figure 15.2")
  theme(legend.position = "none")
```



# Analyse des gènes : 

## Jeu de données DataExpMoy 
Construisez un jeu de données DataExpMoy contenant la moyenne des expressions sur les réplicats de chaque gène, pour chaque traitement et chaque heure. DataExpMoy est donc une matrice de taille G × 18. Vous pourrez utiliser les variables ExpT1, ExpT2 et ExpT3 pour commenter vos résultats des questions suivantes.



```{r}
data1R1 <- data1[,1:18]
data1R2 <- data1[,19:36]
data1ACP2 <-( data1R1 + data1R2 ) /2
#DonnéesACP2 <- Données[,-c(1,2,3,4,5,6,7,8,9,10,11,12,13,14,15,16,17,18)]
dim(data1ACP2)
#on ajoute les variables qualitatives 
data1ACP2 <- cbind(data1ACP2, ExpT1 = data1$ExpT1, ExpT2 = data1$ExpT2, ExpT3 = data1$ExpT3)
dim(data1ACP2)
```

## Analyse en composantes principales 
Menez une analyse en composantes principales pour les gènes à partir du jeu de données DataExpMoy.
Il ne faut pas centré reduire les données car les vraiables etudient la même chose.
sur le clustering

   
```{r,fig.cap="A compléter b"}
respca2<-PCA(data1ACP2,quali.sup=c(19,20,21), scale.unit=T,graph=F)
respca2$eig[1:2, ]
fviz_eig(respca2)
#corrélations des variables intiales avec toutes les méta-variables
corrplot(respca2$var$cor,method="ellipse")

```









```{r,fig.cap="A compléter g",results="hide"}
g1<-fviz_pca_ind(respca2,geom=c("point"))


Aux<-rownames(respca2$var$coord)
Traitements<-str_sub(Aux,1,2)
g2<-fviz_pca_var(respca2,habillage=as.factor(Traitements))
grid.arrange(g1,g2,ncol=2)
```
Pour commenter mettre les graphes habillages 
## Clustering 1 
Faites une classification non supervisée (clustering) des gènes à partir de leur expression (DataExpMoy) afin d’obtenir des classes de gènes homogènes (ayant la même evolution d’expression).
(penser a bloquer les données pour les kmeans)

Il ne faut pas centré reduire les données car les vraiables etudient la même chose.
sur le clustering

```{r, fig.cap="A compléter r",results="hide"}
#on ne reduit pas les données 
#data1ACP2C<-scale(data1ACP2[,-c(19,20,21)] ,center=TRUE,scale=TRUE)

```
  
  
  
```{r, results="hide",fig.cap="A compléter d"}
set.seed(80)
Kmax<-15
reskmeanscl<-matrix(0,nrow=nrow(data1ACP2),ncol=Kmax-1)
Iintra<-NULL
for (k in 2:Kmax){
  resaux<-kmeans(data1ACP2[,-c(19,20,21)],k)
  reskmeanscl[,k-1]<-resaux$cluster
  Iintra<-c(Iintra,resaux$tot.withinss)
}

df<-data.frame(K=2:15,Iintra=Iintra)
g1<-ggplot(df,aes(x=K,y=Iintra))+
  geom_line()+
  geom_point()+
  xlab("Nombre de classes")+
  ylab("Inertie intraclasse")

# Silhouette 

Silhou<-NULL
for (k in 2:Kmax){
   aux<-silhouette(reskmeanscl[,k-1], daisy(data1ACP2[,-c(19,20,21)]))
   Silhou<-c(Silhou,mean(aux[,3]))
}

df<-data.frame(K=2:Kmax,Silhouette=Silhou)
g2<-ggplot(df,aes(x=K,y=Silhouette))+
  geom_point()+
  geom_line()+theme(legend.position = "bottom")
```
    
    
    
    

```{r,results="hide", fig.cap="A compléter h"}
aux<-silhouette(reskmeanscl[,3],daisy(data1ACP2[,-c(19,20,21)]))
g3<-fviz_silhouette(aux)+
  theme(plot.title = element_text(size =9))
rm(df,Silhou,aux)

aux<-silhouette(reskmeanscl[,2],daisy(data1ACP2[,-c(19,20,21)]))
g4<-fviz_silhouette(aux)+
  theme(plot.title = element_text(size =9))
rm(df,Silhou,aux)

grid.arrange(g1,g2,ncol=2)
grid.arrange(g3,g4,ncol=2)
```


On peut observer un coude à K=3 

Faire d'autres méthodes de determination du nombre de classes pour vérifier K=3 

```{r, results="hide",fig.cap="A compléter e"}
#bloquer les données avec sed.seed
reskmeans<-kmeans(data1ACP2[,-c(19,20,21)],3)
#fviz_pca_ind(respca2,habillage=as.factor(reskmeans$cluster) ,geom=c("point"))
#table(reskmeans$cluster)
fviz_cluster(reskmeans,data=data1ACP2C,
             ellipse.type="norm",labelsize=8,
             geom=c("point"))+ggtitle("")

```



Classification hiérarchique
```{r,results="hide", fig.cap="A compléter e"}
dist_data1ACP2 = dist(data1ACP2)
#hclustsingle<-hclust(dist_data1ACP2, method = "single")
#hclustcomplete<-hclust(dist_data1ACP2, method = "complete")
#hclustaverage<-hclust(dist_data1ACP2, method = "average" )

# Dendrogramme
#plot(hclustsingle,hang=-1,labels=FALSE)

#fviz_dend(hclustsingle,show_labels=FALSE)
```




```{r,results="hide",fig.align = "center"}
hward<-hclust(dist_data1ACP2, method = "ward.D2") 
fviz_dend(hward,show_labels=FALSE)
```

```{r,results="hide"}
CH<-NULL
Kmax<-20
for (k in 2:Kmax){
  CH<-c(CH,index.G1(data1ACP2[,-c(19,20,21)], cl= cutree(hward,k)))
}
#On prend k = 3
daux<-data.frame(NbClust=2:Kmax,CH=CH)
g1<-ggplot(daux,aes(x=NbClust,y=CH))+
  geom_line()+
  geom_point()

ClustCH<-cutree(hward,k=3)
g2<-fviz_dend(hward, show_labels = FALSE, k = 3)
g3<-fviz_pca_ind(respca2, geom = c("point"), habillage = as.factor(ClustCH))
grid.arrange(g1,g2,g3,ncol=3)

```


```{r,results="hide"}
clust1<-paste("Cl-K",reskmeans$cluster,sep="")
clust2<-paste("Cl-hiérarchique",ClustCH,sep="")
Tab<-melt(table(clust1,clust2))
ggplot(Tab,aes(y=value,axis1=clust1,axis2=clust2))+
  geom_alluvium(aes(fill=clust1))+
  geom_stratum(width = 1/12)+   
  geom_text(stat = "stratum", aes(label = after_stat(stratum)))+
  ggtitle("figure 15.2")
  theme(legend.position = "none")
```

## Comparaison clustering avec variable qualitatives 
Faites une classification non supervisée (clustering) des gènes à partir des variables ExpT1, ExpT2 et ExpT3. Comparez avec les résultats de la question précédente

```{r,results="hide"}
g1<-fviz_pca_ind(respca2,habillage="ExpT1",geom=c("point"))
g2<-fviz_pca_ind(respca2,habillage="ExpT2",geom=c("point"))
g3<-fviz_pca_ind(respca2,habillage="ExpT3",geom=c("point"))
grid.arrange(g1,g2,g3,ncol=3)

```

```{r,results="hide", fig.cap="A compléter y"}
clust<-paste("Cl-K",reskmeans$cluster,sep="")
Tab<-melt(table(clust,data1ACP2[,19]))
g1<-ggplot(Tab,aes(y=value,axis1=clust,axis2=Var2))+
  geom_alluvium(aes(fill=clust))+
  geom_stratum(width = 1/12)+   
  geom_text(stat = "stratum", aes(label = after_stat(stratum)))+
  ggtitle("Figure 15.3")+
  theme(legend.position = "none")
#chordDiagram(table(clust,data1ACP2[,19]))
#clust<-paste("Cl-K",reskmeans$cluster,sep="")
```


```{r,results="hide", fig.cap="A compléter h"}
clust<-paste("Cl-K",reskmeans$cluster,sep="")
Tab<-melt(table(clust,data1ACP2[,20]))
g2<-ggplot(Tab,aes(y=value,axis1=clust,axis2=Var2))+
  geom_alluvium(aes(fill=clust))+
  geom_stratum(width = 1/12)+   
  geom_text(stat = "stratum", aes(label = after_stat(stratum)))+
  ggtitle("figure15.1 a completer")
  theme(legend.position = "none")

```

```{r,results="hide", fig.cap="A compléter k"}
clust<-paste("Cl-K",reskmeans$cluster,sep="")
Tab<-melt(table(clust,data1ACP2[,21]))
g3<-ggplot(Tab,aes(y=value,axis1=clust,axis2=Var2))+
  geom_alluvium(aes(fill=clust))+
  geom_stratum(width = 1/12)+   
  geom_text(stat = "stratum", aes(label = after_stat(stratum)))+
  ggtitle("figure 15.2")
  theme(legend.position = "none")
#chordDiagram(table(clust,data1ACP2[,21]))
#clust<-paste("Cl-K",reskmeans$cluster,sep="")
grid.arrange(g1,g2,g3,ncol=3)

```
```{r,results="hide", fig.cap="A compléter y"}
clust<-paste("Cl-hiérarchique",ClustCH,sep="")
Tab<-melt(table(clust,data1ACP2[,19]))
g1<-ggplot(Tab,aes(y=value,axis1=clust,axis2=Var2))+
  geom_alluvium(aes(fill=clust))+
  geom_stratum(width = 1/12)+   
  geom_text(stat = "stratum", aes(label = after_stat(stratum)))+
  ggtitle("Figure 15.3")+
  theme(legend.position = "none")
#chordDiagram(table(clust,data1ACP2[,19]))
#clust<-paste("Cl-K",reskmeans$cluster,sep="")
```


```{r,results="hide",fig.cap="A compléter h"}
clust<-paste("Cl-hiérarchique",ClustCH,sep="")
Tab<-melt(table(clust,data1ACP2[,20]))
g2<-ggplot(Tab,aes(y=value,axis1=clust,axis2=Var2))+
  geom_alluvium(aes(fill=clust))+
  geom_stratum(width = 1/12)+   
  geom_text(stat = "stratum", aes(label = after_stat(stratum)))+
  ggtitle("figure15.1 a completer")
  theme(legend.position = "none")

```

```{r,results="hide", fig.cap="A compléter k"}
clust<-paste("Cl-hiérarchique",ClustCH,sep="")
Tab<-melt(table(clust,data1ACP2[,21]))
g3<-ggplot(Tab,aes(y=value,axis1=clust,axis2=Var2))+
  geom_alluvium(aes(fill=clust))+
  geom_stratum(width = 1/12)+   
  geom_text(stat = "stratum", aes(label = after_stat(stratum)))+
  ggtitle("figure 15.2")
  theme(legend.position = "none")
#chordDiagram(table(clust,data1ACP2[,21]))
#clust<-paste("Cl-K",reskmeans$cluster,sep="")
grid.arrange(g1,g2,g3,ncol=3)

```
## Clustering 2 
Faites une classification non supervisée (clustering) des gènes à partir des variables ExpT1, ExpT2 et ExpT3. Comparez avec les résultats de la question précédente

Faire clustering avec PAM 
